【裁判字號】    97,上,892
【裁判日期】    980324
【裁判案由】    清償債務
【裁判全文】
臺灣高等法院民事判決                   97年度上字第892號
上  訴  人  鼎立環保工程股份有限公司
法定代理人  乙○○
訴訟代理人  陳萬發律師
被上訴人    得利美企業有限公司
法定代理人  丙○○
訴訟代理人  孫志堅律師
上列當事人間請求清償債務事件，上訴人對於中華民國97年7月
31日臺灣桃園地方法院96年度訴字第1208號第一審判決提起上訴
，本院於98年3月10日言詞辯論終結，判決如下：
    主  文
上訴及追加之訴均駁回。
第二審及追加之訴訴訟費用均由上訴人負擔。
    事實及理由
一、上訴人上訴本院後，另追加基於不當得利之法律關係而為請
    求，雖為對造所不同意，惟其基礎事實與原審消費借貸之事
    實同一，依民事訴訟法第255條第1項第2款規定，應予准許
    ，先此敘明。
二、上訴人起訴主張：兩造於民國94年12月12日共同簽立「科學
    工業園區管理局共同投標協議書」（下稱系爭協議書），推
    由被上訴人為代表廠商，參與業主科學工業園區管理局「95
    年度新竹科學工業園區、竹南園區及龍潭園區景觀及清潔維
    護工作委外案」（下稱系爭標案）之投標。被上訴人旋於同
    年月30日即向伊借款新台幣（下同）150萬元以供繳履約保
    證金，並陸續於95年1月26日、同年2月14日、同年3月14日
    、同年4月14日、同年8月15日、同年9月25日、同年10月16
    日、同年10月25日，依序向伊借款40萬元、70萬元、80萬元
    、90萬元、16萬元、18萬元、40萬元、5萬元，金額合計為
    509萬元，伊均以無摺轉存至被上訴人設於合作金庫銀行平
    鎮分行，帳號：0000000000000之帳戶內，嗣被上訴人除分
    別於95年5月5日、同年5月10日、同年5月29日、同年8月18
    日、同年9月29日清償50萬元、100萬元、30萬元、36萬元、
    280萬元，合計為244萬元外，尚欠借款265萬元。被上訴人
    雖承諾待領回履約保證金時餘欠一次清償，茲已完成系爭標
    案並將履約保證金領回，迄未清償借款，爰依消費借貸之法
    律關係提起本訴，並以起訴狀繕本之送達作為催告，求為命
    被上訴人如數償還並加付於受催告滿30日之翌日起算法定遲
    延利息之判決（原審為上訴人敗訴判決）。上訴聲明：原判
    決廢棄，被上訴人應給付上訴人265萬元，及自98年2月11日
    起至清償日止，按年息百分之5計算之利息，並陳明願供擔
    保，請准宣告假執行。（利息逾98年2月11日部分業據其減
    縮上訴聲明）
三、被上訴人則以：94年12月初伊擬參與系爭標案投標，因該案
    尚須廢棄物清運之證照，即在亞力山公司負責人陳景紘引介
    與上訴人洽談合作系爭標案；因該案一開始即須繳交履約保
    證金，且屬巨額採購案，兩造及亞力公司乃協議以共同合資
    方式合作營運，並推派伊與業主簽約，三方各派代表協議結
    果為三方各占合作事業股權3分之1，因簽約前須繳交履約保
    證金375萬元，並約定先期每股各繳交150萬元，匯入伊設於
    新竹商銀金陵分行之帳戶內，待完成簽約後，三方接受上訴
    人提議就近在合作金庫銀行平鎮分行以伊名義開設共同帳戶
    （下稱共同帳戶），上訴人為確保共同帳戶之安全及方便監
    控，並選定其人事主管陳映玲（即陳景紘胞姊）之私章為帳
    戶印鑑辦理共同帳戶之開設，以兼顧三方之利益，約定關於
    合作事業之投資及開支均由共同帳戶進出，上訴人自95年1
    月起至同年10月間之匯款，均為投資合作事業之款項，並非
    伊向上訴人之借款；系爭標案雖已告一段落，然因三方仍有
    爭議而未進行結算，上訴人隱瞞真相，改以借貸關係向伊請
    求，殊非有據等語，資為抗辯。答辯聲明：上訴駁回。
四、按當事人主張有金錢借貸關係存在，須就其發生所須具備之
    特別要件即金錢之交付及借貸意思表示互相一致負舉證之責
    任，若僅證明有金錢之交付，未證明借貸意思表示互相一致
    者，尚不能認為有金錢借貸關係存在（最高法院17年上字第
    917號判例參照）。本件上訴人主張被上訴人為經營系爭標
    案陸續向其借款509萬元，除已還244萬元外尚欠借款265萬
    元等情，無非以其提出系爭協議書、系爭標案合約書、合作
    金庫銀行匯款回條聯各1 份為論據（原審卷第7頁至第34頁
    ）。然此為被上訴人所否認，並辯以係合作事業之投資款等
    語。
五、查上訴人自95年1月起至同年10月間陸續之匯款均匯入合作
    金庫銀行平鎮分行以被上訴人名義開設之帳戶（原審卷第57
    頁至第59頁），該帳戶之印鑑章計有三枚，即除被上訴人公
    司大、小章外，尚有訴外人「陳映玲」章，此有該印鑑卡在
    卷可佐（原審卷第56頁）。而兩造因系爭標案之合作事業，
    上訴人推派代表羅運填、甲○○、林嘉郁；亞力山公司推派
    代表陳景紘；被上訴人則由丙○○為代表共同開會討論，協
    議結果為三方各占上開合作事業股權3分之1，上訴人推派林
    嘉郁為該專案負責人（經理），原先決定每一家出資250萬
    元，因簽約前須繳交履約保證金（押標金）375萬元，乃約
    定先期繳交150萬元，並約定上訴人負責財務及行政管理，
    被上訴人負責現場操作，亞力山公司負責機具調派及協助被
    上訴人現場操作等情，為證人陳景紘、羅運填證述一致（原
    審卷第88頁至第92頁）；羅運填並證述：還成立一個共同帳
    戶，以被上訴人之公司大、小章，陳映玲的小章去開戶，因
    陳映玲係陳景紘之姐，且為上訴人之公司人事事務負責人，
    上訴人之公司會計吳欣怡是屬甲○○的人，為兼顧亞力山公
    司及上訴人關係才選用陳映玲，出帳需用三個章等語（原審
    卷第92頁至第93頁）。證人陳映玲亦證稱：伊原不同意其弟
    陳景紘參與此案，因羅運填告訴說如果伊出名有監督作用，
    才同意出此章，其實印章係交由上訴人會計保管，出帳皆由
    她負責，伊僅出印鑑給上訴人使用；據其弟陳景紘告知匯入
    該帳戶係投資款，非借款；六月間伊離職，伊向上訴人會計
    要回此章，離職後此章交由亞力山公司會計張月雲保管。徐
    莉敏係因此工程才應徵進來，由伊面試，係甲○○帶來的等
    語，甚為明確（原審卷第94頁至第96頁）。復據證人徐莉敏
    即工地現場會計負責人證稱：開戶時伊有保管三個章一周，
    95年1-4月被上訴人公司大章伊保管，其他陳映玲小章交由
    亞力山公司會計張月雲保管，丙○○章（即被上訴人公司小
    章）後來交給陳映玲，被上訴人公司大章於9月間交給丙○
    ○太太張穎等語（原審卷第210頁），大致相符；參以證人
    許芝軒即被上訴人公司原會計所證：徐莉敏係上訴人面試的
    ，徐莉敏應是三家公司共同聘僱員工，但薪水被上訴人領取
    ，徐莉敏在上訴人公司寫履歷表，伊有看到此履歷表等情（
    原審卷第207頁、第211頁）。足證匯入上揭合作金庫銀行平
    鎮分行以被上訴人名義開設之帳戶，應係三方合作事業之共
    同帳戶，非被上訴人一人可獨裁專用。何能謂匯入該共同帳
    戶之款項，均為被上訴人一己之借款？
六、上開合作事業共同帳戶尚未開立前，因簽約前須繳交履約保
    證金（押標金）375萬元，乃約定先期繳交150萬元，匯入被
    上訴人設於新竹商銀金陵分行之帳戶內等情。除據證人羅運
    填證述明確外，並據證人許芝軒證述無異（原審卷第92頁、
    206頁），參諸系爭標案合約書第18條亦載：按決標總價（
    3,750萬元）之百分之十繳納履約保證金（原審卷第28頁）
    ，是上訴人94年12月30日先期所匯150萬元款項，亦屬合作
    事業之投資款無疑，非可遽因匯入被上訴人之帳戶內即逕認
    係借款。
七、次據證人羅運填所證：伊於95年5月被調離，上開合作事業
    之資金於95年5月前，還有資金運用之問題，但有無退款伊
    不記得等語（原審卷第92頁）；已見三方合作事業之資金運
    用出現問題；證人陳景紘復證述：原先雖決定每一家出資
    250萬元，但因工程款逾期，又增資到300餘萬元，嗣因工程
    沒作完，陸續退還股款，退了又增資，金額很難確定，尚未
    結算；因95年8、9月間，工程款沒下來，又需再增資，此時
    增資係亞力山公司及被上訴人在負責這些代墊款，按理上訴
    人亦應出，但上訴人可能看此工程沒利潤，所以不願再增資
    等語（原審卷第88頁至第89頁），非惟可證合作事業尚未結
    算係因三方間尚有糾紛所致，且上訴人陸續匯款入共同帳戶
    及上訴人所稱被上訴人陸續之還款，均係其來有自。上訴人
    雖主張其依序於95年1月26日、同年2月14日、同年3月14日
    、同年4月14日、同年8月15日、同年9月25日、同年10月16
    日、同年10月25日按上訴人所借分別匯入借款40萬元、70
    萬元、80萬元、90萬元、16萬元、18萬元、40萬元、5萬元
    上訴人帳戶等情，然仔細核對上揭共同帳戶內：95年1月25
    、26日三家公司均有22、18、40萬元不等之匯款；同年2月
    14、15日有三筆分別為70、60、50萬元之匯款，上訴人匯入
    70萬元，被上訴人亦匯入50萬元；同年3月14、15日亦有三
    筆各80萬元之匯款；同年4月14、17日則三家公司均有匯款
    90萬元；同年8月15日上訴人匯入16萬元之同時，丙○○亦
    匯入16萬元（當日計匯入16萬元三筆）；同年9月25日計匯
    入各18萬元之匯款三筆，除上訴人匯入18萬元外，丙○○之
    配偶張穎亦匯入18萬元；同年10月16日亦有三筆各40萬元之
    匯款，同年10月25日亦有三筆各5萬元之匯款，其中一筆為
    亞力山公司所匯。此有合作金庫銀行平鎮分行交易明細表可
    考（見原審卷第57-59頁）。可見上訴人主張匯款之同時，
    合作之三家公司幾乎均有匯款入共同帳戶內，是證人陳景紘
    所證述：陸續增資等情，應屬信而有徵。
八、證人徐莉敏於原審在上訴人訴訟代理人詢問時雖證稱：我有
    聽過陳老闆向上訴人借錢，但不是很清楚，有好幾次，都是
    在發薪前或出貨款前，只是說調錢，要不要進來，他也有跟
    別間公司調錢，老闆說不要擔心，錢會進來，我已經有去借
    了，我不知道調錢的數額等語（見原審卷第118頁）。然經
    原審法官詳細詢問下則證稱：「（被告有無向原告調借過錢
    ？）我有在電話中聽丙○○說過，但不知道調錢的用途及數
    額。（你是聽說被告要調錢還是借錢？）我不清楚，只知道
    是缺錢，而錢的用途、數量我不清楚。應該是借錢，我不清
    楚調錢的內容。（是否確定被告是跟原告借錢？）我不知道
    ，丙○○會跟我要原告的電話，我就給他原告公司的電話」
    等語（見原審卷第204至205頁），可知證人徐莉敏僅係於工
    作場合之偶然機會旁聽被上訴人負責人丙○○之電話交談片
    段，至於何人與丙○○通話，及該通話之具體內容為何，徐
    莉敏均無法詳細證述，自難單憑徐莉敏之證詞，遽認定上訴
    人匯入之款項係屬被上訴人向上訴人借貸之款項。
九、又證人甲○○雖於本院證稱：被上訴人向上訴人簡報會議後
    ，表示其資金較緊，希上訴人提供資金週轉，因標後清除工
    程由上訴人施作報酬優厚一點，並無約定利息、還款期限，
    只說工程會在二、三個月內完成，資金就會還；借錢時除伊
    外無其他人在場，亦無書面；嗣被上訴人陸續向上訴人借款
    時皆係向上訴人會計接洽，上訴人之會計轉告伊才處理，當
    時上訴人會計何人？伊記不清楚；以伊認知是借貸金錢關係
    云云（見本院卷第97至98頁），然證人甲○○自稱其為上訴
    人只領車馬費之顧問等語，而上訴人原總經理羅運填則證述
    ：上訴人公司係伊與甲○○出資成立，乙○○只是掛名人頭
    ，公司大小事皆伊與甲○○決定等語（見原審卷第91頁），
    證人陳景紘亦證述：搭配投標時並沒有找乙○○，但有找幕
    後老闆甲○○等情（見原審卷第91頁），參諸上訴人係經營
    廢棄物處理之環保公司，並非放款為業，而證人甲○○所述
    ：當時無其他人在場，既無書面約定，亦無約定利息、還款
    期限等情，倘若非虛；於此情況下，得決定是否出借與否？
    如此有決策權之人，豈僅為領車馬費之顧問？殊有違商業習
    慣及常理；甲○○既與上訴人深具利害關係，其證言之真實
    性，自值疑義，非可遽採，亦難認兩造有借貸之合意。
十、綜上所述，上訴人所匯款項乃合作事業之投資款，並非借款
    ，上訴人主張消費借貸關係，自屬無據；又合作事業因三方
    間尚有糾紛尚未結算，亦據證人陳景紘證述明確，上訴人主
    張依不當得利法律關係請求，亦屬無據。從而，上訴人本於
    消費借貸關係、不當得利法律關係，請求被上訴人給付265
    萬元，及自98年2月11日加付法定遲延利息，均無理由，不
    應准許。其假執行之聲請亦失所附麗，應併予駁回。原審就
    消費借貸關係為上訴人敗訴之判決，及駁回其假執行之聲請
    ，並無不合。上訴意旨指摘原判決此部分不當，求予廢棄改
    判，非有理由。上訴人於本院追加主張不當得利法律關係，
    亦無理由，不應准許。
十一本件事證已臻明確，兩造其餘攻擊防禦方法及未經援用之證
    據，經審酌後核與判決結果不生影響，爰不一一論述，附此
    敘明。
十二據上論結，本件上訴及追加之訴均無理由，依民事訴訟法第
    449條第1項、第78條，判決如主文。
中    華    民    國    98    年    3    月    24    日
                  民事第十庭
                      審判長法  官  黃豐澤
                            法  官  蕭艿菁
                            法  官  吳謀焰
正本係照原本作成。
如不服本判決，應於收受送達後20日內向本院提出上訴書狀，其
未表明上訴理由者，應於提出上訴後20日內向本院補提理由書狀
（均須按他造當事人之人數附繕本）上訴時應提出委任律師或具
有律師資格之人之委任狀；委任有律師資格者，另應附具律師資
格證書及釋明委任人與受任人有民事訴訟法第466條之1第1項但
書或第2項（詳附註）所定關係之釋明文書影本。
中    華    民    國    98    年    3     月    25    日
                            書記官  鄭淑昀
附註：
民事訴訟法第466條之1（第1項、第2項）：
對於第二審判決上訴，上訴人應委任律師為訴訟代理人。但上訴
人或其他法定代理人具有律師資格者，不在此限。
上訴人之配偶、三親等內之血親、二親等內之姻親，或上訴人為
法人、中央或地方機關時，其所屬專任人員具有律師資格並經法
院認為適當者，亦得為第三審訴訟代理人。


司法院資訊處製作；財團法人民間司法改革基金會備份。
